臺灣高等法院刑事判決　　　　　　　　　　　　九十三年度上更(一)字第三五二號
　　上　訴　人
　　即　被　告　甲○○
　　選任辯護人　劉邦川律師
　　　　　　　　曾孝賢律師
右上訴人因貪污治罪條例案件，不服臺灣板橋地方法院九十二年度訴字第一一三○號
，中華民國九十二年八月二十九日第一審判決（起訴案號：臺灣板橋地方法院檢察署
九十二年度偵字第四九六一號、第七二○九號）提起上訴，判決後，經最高法院第一
次發回更審，本院判決如左：
    主  文
原判決撤銷。
甲○○無罪。
    理  由
一、公訴意旨略以：被告甲○○係財政部北區國稅局台北縣中和稽徵所助理稅務員，
    負責「營業稅永和五區」即台北縣永和市○○路一號至七二○號、民享街、民光
    街、民有街、秀朗路一段及民族街等商家之營業稅審核，為依據法令從事於公務
    之人員，竟意圖為自己不法之所有，基於概括犯意，利用查勘商家營業狀況之機
    會，先後於(一)、九十一年十二月間，至台北縣永和市○○路八三之一號「超凡美
    容用品坊」（即普莎米兒國際美容機構），查勘營業狀況時，得知該店於當月因
    舉辦促銷活動，營業額達到新台幣（下同）三十餘萬元，甲○○當場向店長李藍
    湘表示，可協調電腦登錄單位將營業額調降到二十萬元以下，但須李藍湘「意思
    一下」以便打點；甲○○於九十二年二月十九日下午一時三十分許又至該店，向
    店長李藍湘表示該店若使用發票，可能每半年即增加營業稅及委託記帳費用之支
    出八萬元，按「行規」收取該金額二分之一，惟體恤該店創業維艱，僅收三分之
    一即二萬五千元就可以免用統一發票，並指示李藍湘應於二月二十七日中午前，
    將賄款連同應補正之租賃契約等資料送交甲○○。(二)、甲○○另於九十二年一月
    七日許，至台北縣永和市○○路八十九號二樓「蘇莉斯ＳＰＡ會館」查勘營業狀
    況，向店長林癸妁表示如果使用統一發票以百分之五稅率計算，要繳可觀之稅金
    ，如果可以核定免用統一發票，即可適用百分之一稅率，每月僅需繳交二千元之
    營業稅，林女如願意交付五萬元，即可核定適用免用統一發票，經林女以該店草
    創初期，營業尚未上軌道，苦苦哀求後，甲○○同意將金額降為三萬六千元後離
    去，同年一月底，甲○○在「蘇莉斯ＳＰＡ會館」樓下遇到林癸妁，要求林女最
    晚在農曆過年後、二月中旬前，將三萬六千元包在信封袋中，再以營利事業登記
    證包覆於外，送至甲○○之辦公室，甲○○會交付免用統一發票貼紙與林女。而
    連續對於違背職務上之行為要求賄賂。嗣於九十二年二月二十五日，李藍湘向法
    務部調查局北部地區機動工作組提出檢舉，由李藍湘配合調查局調查員，先於二
    月二十六日以電話聯繫甲○○，並佯稱因無法籌得足夠金額，僅能先付二萬元，
    經甲○○同意並表示餘款日後再談。於二月二十七日上午十一時，在中和稽徵所
    內，李藍湘佯裝交付賄款二萬元與甲○○，甲○○則交付免用統一發票貼紙與李
    藍湘時，當場查獲甲○○並扣得現金二萬元；至於林癸妁則因始終無法籌足甲○
    ○要求之金額，而未交付賄款，因認被告甲○○涉犯貪污治罪條例第四條第一項
    第五款之對於違背職務之行為，要求賄賂罪嫌。
二、訊據被告甲○○堅決否認有犯貪污治罪條例第四條第一項第五款之對於違背職務
    上之行為要求賄賂之犯行，辯稱：「超凡美容用品坊」與「蘇莉斯ＳＰＡ會館」
    依法准免用統一發票，伊核准上開商店免用統一發票，並無違背職務之可言，伊
    僅係向李藍湘及林癸妁解說營業稅之稅率而遭渠等曲解，絕無索賄等語。
三、公訴人認被告涉犯貪污治罪條例第四條第一項第五款之「對於違背職務行為要求
    賄賂罪」（起訴書犯罪事實欄第二頁記載「連續對於違背職務之行為要求賄賂」
    ，但所犯法條欄第三頁誤植為「對於職務上行為要求賄賂」），無非係以：證人
    李藍湘、林癸妁、蔡宜芬、楊沛雨、林素如之證言，並有九十二年二月二十六日
    之電話錄音帶一卷、錄音譯文、贓物領據一紙、現場蒐證照片六幀、免用統一發
    票貼紙一張、被告使用之桌曆一本等情為其主要論據。
四、程序問題
  (一)、審判範圍之確定
      按科刑或免刑判決，得就起訴之犯罪事實，變更檢察官所引應適用之法條者，
      係指法院得在事實同一之範圍內，亦即不變更其起訴之犯罪事實，始得自由認
      定事實，適用法律，最高法院六十九年台上字第一八○二號著有判例。此外、
      九十三年台上字第二四三三號判決謂：「按科刑或免刑判決，得就起訴之犯罪
      事實，變更檢察官所引應適用之法條者，係指法院得在事實同一之範圍內，亦
      即不變更其起訴之犯罪事實，始得自由認定事實，適用法律（本院六十九年台
      上字第一八０二號判例意旨參照）。檢察官起訴謝ＯＯ所犯上揭依據法令從事
      公務之人員對於違背職務之行為收受賄賂罪，以及張氏父子所犯上揭對於依據
      法令從事公務之人員，關於違背職務之行為交付賄賂罪，其起訴事實與原判決
      前揭認定上訴人三人之犯罪事實，亦即謝ＯＯ依據法令從事公務之人員，與張
      氏父子串通，利用職務上之機會，詐取財物罪之犯罪事實，乃屬社會基本事實
      不同之兩件事實，應無事實同一之可言。」採同一見解。本件起訴書記載甲○
      ○係犯貪污治罪條例第四條第一項第五款「依據法令從事公務之人員，對於違
      背職務之行為，收受賄賂罪」，而於本院到庭執行職務之二審檢察官於本院九
      十三年十月七日審理時，請求更正起訴法條為貪污治罪條例第五條第一項第二
      款之「利用職務上之機會詐取財物未遂罪」，揆諸前揭說明，被告甲○○於檢
      察官起訴之「依據法令從事公務之人員違背職務之行為收賄罪」與檢察官於本
      院請求更正為「利用職務上之機會詐取財物罪之犯罪事實」，乃屬社會基本事
      實不同之兩件事實，應無事實同一之可言，是以本院僅就被告有無犯貪污治罪
      條例第四條第一項第五款之「依據法令從事公務之人員，對於違背職務之行為
      ，收受賄賂罪」，予以審理，至於被告有無「利用職務上詐取財物罪之犯罪」
      ，因本院無從變更起訴法條予以判決，故不在本院審判範圍之列。
  (二)、按「新修正刑事訴訟法係於九十二年二月六日經總統公布施行，而同日公布施
      行之新修正刑事訴訟法施行法增訂第七條之三復規定：『中華民國九十二年一
      月十四日修正通過之刑事訴訟法施行前，已繫屬於各級法院之案件，其以後之
      訴訟程序，應依修正刑事訴訟法終結之。但修正刑事訴訟法施行前已依法定程
      序進行之訴訟程序，其效力不受影響。』本件係於九十一年十月八日起訴繫屬
      於第一審法院，則鄭徐○枝、嚴○君二人在警詢或偵查中作證，均在新修正刑
      事訴訟法施行前依舊訴訟法法定程序踐行之訴訟程序，依上開規定，其效力不
      受新修正刑事訴訟法之影響。」最高法院九十三年度台非字第九三號判決、九
      十三年度台上字第二Ｏ三號判決均採同一見解。本件係於九十二年四月二十四
      日起訴繫屬於第一審法院，則李藍湘、林癸妁、蔡宜芬於檢察官偵查中、證人
      李藍湘、林癸妁、蔡宜芬、楊沛雨、林素如於調查局之陳述，均在新修正刑事
      訴訟法施行前依舊訴訟法法定程序踐行之訴訟程序，依上開規定，其效力不受
      新修正刑事訴訟法之影響，合先敘明。
  (三)、司法警察機關實施通訊監察時，必須合於通訊保障及監察法第五條第一項所規
      定之要件，且依法取得檢察官或法官所核發之通訊監察書，始得為之；其有通
      訊保障及監察法第六條所規定之急迫危險，經檢察官以口頭通知先予執行通訊
      監察者，亦應於二十四小時內補發通訊監察書，始符合法定程序。倘未依上開
      程序之通訊監察所取得之證據，即屬違背法定程序取得之證據，其有無證據能
      力之認定，依刑事訴訟法第一百五十八條之四規定，應審酌人權保障及公共利
      益之均衡維護，以為判斷。至於通訊保障及監察法第二十九條第三款雖規定，
      監察他人之通訊，監察者為通訊之一方或已得通訊之一方事先同意，而非出於
      不法目的者，不罰。乃基於衡平原則，對於當事人之一方，所賦予之保護措施
      。並非謂司法警察機關於蒐集證據時，得趁此機會，於徵得通訊之一方事先同
      意，即可實施通訊監察，而無須聲請核發通訊監察書，以規避通訊保障及監察
      法第五條、第六條所規定之限制。從而司法警察機關縱徵得通訊之一方事先同
      意而監察他人通訊，其所取得之證據有無證據能力，仍應依刑事訴訟法第一百
      五十八條之四規定，審酌人權保障及公共利益之均衡維護，以為判斷。否則，
      豈不發生得以迂迴方式徵得通訊之一方之同意，即可規避應由檢察官、法官核
      發通訊監察書之不當結果，最高法院九十三年度台上字第二九四九號判決採同
      一見解。且按「通訊秘密係憲法第十二條規定保障之基本人權，電話通話為通
      訊之一種，自在保護之列，縱在通訊保障及監察法公布施行之前，仍應予保障
      ，其非依法定程序取得之證據，仍應就人權保障與公共利益之均衡維護，依比
      例原則予以酌量，以決定其應否賦予證據能力。」最高法院九十三年度台上字
      第一七一二號判決採同一見解。經查：本件檢察官起訴被告之證據之一即二月
      二十六日之電話錄音帶一捲及錄音譯文，係法務部調查局北部機動組，徵得通
      訊之一方即檢舉人李藍湘之同意，先在李藍湘之處所安裝錄音設備，再於李藍
      湘以電話與被告甲○○聯絡時，予以錄音，係由司法警察機關主動安裝錄音設
      備，以公權力介入監察他人之通訊，並非通訊之一方，為保護自己之權益，而
      自行實施錄音，是以該錄音仍係實施刑事訴訟程序之公務員，違背法定程序取
      得之證據，本院依刑事訴訟法第一百五十八條之四規定，審酌人權保障及公共
      利益之均衡維護，即審酌執行之司法警察違背該法定程序之主觀意圖、客觀情
      節、侵害犯罪嫌疑人權益之輕重、對犯罪嫌疑人在訴訟上防禦不利益之程度，
      以及該犯罪所生之危害、禁止使用該證據對於抑制違法蒐證之效果（本案如容
      許使用該項證據，則必發生得以迂迴方式徵得通訊之一方之同意，即可規避應
      由檢察官、法官核發通訊監察書之不當結果，最高法院前揭判決發回意旨亦採
      此見解），與司法警察如依法定程序有無發現該證據之必然性（本案如依法聲
      請監聽，必定可以發現該電話通話之證據）等情形，本於人權保障與社會安全
      之均衡精神，依比例原則，認該違法監聽所違反法定程序之情節甚為嚴重，不
      予排除其證據能力，已難維護人民對司法公平公正之信賴，且難抑制偵查機關
      違法之監聽，則就司法警察違法監聽所取得之電話錄音一捲及錄音譯文應予排
      除，始符公平正義。
五、按犯罪事實應依證據認定之，無證據不得認定犯罪事實；又不能證明被告犯罪或
    其行為不罰者，應諭知無罪之判決，刑事訴訟法第一百五十四條第二項、第三百
    零一條第一項分別定有明文。次按認定不利於被告之事實，須依積極證據，茍積
    極證據不足為不利於被告事實之認定時，即應為有利於被告之認定，更不必有何
    有利之證據，最高法院三十年上字第八一六號判例可資參照。此外，「刑法上之
    賄賂罪所謂職務上之行為，係指公務員在其職務範圍內所應為或得為之行為。所
    謂違背職務之行為，係指在其職務範圍內不應為而為，或應為而不為者而言。最
    高法院五十八年台上字第八八四號著有判例。另「貪污治罪條例第五條第一項第
    三款賄賂罪中所稱職務上之行為，係指公務員於其職務範圍內所應為或得為之行
    為，而同條例第四條第一項第五款所謂違背職務之行為，則係指在其職務範圍內
    ，不應為而為或應為而不為者而言。」最高法院九十二年度台上字第三四一九號
    判決採同一見解。經查：
  (一)、被告甲○○係七十六年間起即在稅捐稽徵處任職，並於八十二年二月十八日起
      擔任助理稅務員職務，嗣因自九十二年一月一日營業稅收回國稅局自徵，由台
      北縣政府稅捐稽徵處中和分處移撥至財政部北區國稅局中和稽徵所，被告即續
      任該所助理稅務員，負責「營業稅永和第五服務區」即台北縣永和市○○街、
      中正路、民有街、民光街、民享街、民族街、秀安街、秀朗路一段、智光街等
      商家之營業稅選案查核業務，有財政部北區國稅局中和稽徵所九十二年七月二
      十五日北區國稅中和四字第０九二一０二六二六七號函附公務人員履歷表及服
      務區職掌表暨行政業務分配表各乙份存卷可憑（見原審卷第一○七頁至第一二
      三頁），足徵被告係依據法令從事於公務之人員，應可認定。
  (二)、又按主管稽徵機關查定小規模營業人及其他經財政部規定免予申報銷售額之營
      業人之銷售額，應每半年於一月及七月各查定一次。其有變更營業項目，擴大
      營業場所或營業狀況、商譽、季節性及其他必須調整銷售額之情形時，得隨時
      重行查定其銷售額。新設立之營業人依照規定應查定計算營業稅額者，主管稽
      徵機關應於一月、四月、七月及十月查定其應納營業稅額。營業稅特種稅額查
      定辦法第三條定有明文；再者，依財政部七十五年七月十二日台財稅第七五二
      六二五四號函釋「使用統一發票銷售額標準為平均每月二十萬元」，及上開條
      文第三條規定，「小規模營業人」應為經查定已有半年期間平均每月達二十萬
      元以上之營業額，稽徵所稽查人員始會裁量該小規模營業人改用統一發票，按
      「財政部臺灣省北區國稅局公務分層負責明細表」所載，應使用或用統一發票
      商號之核定及變更：「由第三層課（股）長決行」，故裁量「小規模營業人」
      應、免使用統一發票，應由稽查人員陳報課（股）長決行，此有財政部國稅局
      北區國稅局政風室九十二年七月二十九日（九二）北區國稅政第九二０六０五
      號函覆可資參照（見原審卷第一二五頁、第一二六頁）。據此可知，本件被告
      既任助理稅務員乙職負責營業稅業務多年，則其對於上開條文規定及法令函釋
      ，自應知之其詳，被告稽查新設立的小規模營業人「超凡美容用品坊」及「蘇
      莉斯ＳＰＡ會館」之營業狀況等情形，以查定其銷售額及應納營業稅額，據以
      陳報其課（股）長判定應否使用或免使用統一發票，係屬被告職務範圍，足堪
      認定。
  (三)、被告始終辯稱：依加值型及非加值型營業稅法第十三條第一項規定，小規模營
      業人及其他經財政部規定免予申報銷售額之營業人（即免使用統一發票者），
      其營業稅稅率為百分之一。所謂「小規模營業人」，依同法條第三項規定，係
      指同法第十一條、第十二條所列各業以外之規模狹小，平均每月銷售額未達財
      政部規定標準（現行規定為二十萬元）而查定課徵營業稅之營業人。至於「其
      他經財政部規定免予申報銷售額之營業人」，依同法施行細則第十條規定，係
      指理髮業、沐浴業、計程車業及其他經財政部核定之營業。又依統一發票使用
      辦法第四條第十四款規定，理髮業得免用或免開統一發票。而「超凡美容用品
      坊」及「蘇莉斯ＳＰＡ會館」均屬按摩美容、臉部保養之行業，依營業稅特種
      稅額查定辦法第六條第一項第八款第二目規定，劃歸為理髮業。足見上開二家
      美容坊，屬於「其他經財政部規定免予申報銷售額之營業人」，根本免使用統
      一發票；因非屬「小規模營業人」範圍，自無平均每月銷售額未達二十萬元限
      制之適用。從而該二家美容坊，縱其平均每月銷售額逾二十萬元，仍免使用統
      一發票，上訴人無從將之重行查定，改列為使用統一發票戶，即無違背職務之
      可言等語（見他字第六四二號卷第五十三頁背面，第一審卷第二十頁，本院上
      訴卷第三十二頁、第五十七至六十七頁、第一○四至一○五頁），經本院向財
      政部臺灣省北區國稅局中和稽徵函查：「超凡美容用品坊」（設於台北縣永和
      市○○路八十三號之一）及「蘇莉斯ＳＰＡ會館」（設於台北縣永和市○○路
      八十九號二樓）是否屬於「其他經財政部規定免予申報銷售額之營業人」，經
      財政部臺灣省北區國稅局中和稽徵所九十三年八月十二日函覆以：「本轄『超
      凡美容用品坊』及『蘇莉斯ＳＰＡ會館』（該函誤植為蘇莉詩ＳＰＡ會館）經
      核定屬於『其他經財政部規定免予申報銷售額之營業人』」，有該所九十三年
      八月十二日北區國稅中和三字○九三一○二三三八六號函附卷可稽（見本院卷
      第一一一頁），足徵被告上開辯解實在，自可採信，是以本件「超凡美容用品
      坊」及「蘇莉斯ＳＰＡ會館」依加值型及非加值型營業稅法施行細則第十條規
      定，本屬於免用或免開統一發票之對象至明。
  (四)、「超凡美容用品坊」係於九十一年十月二十九日向台北縣政府申請在台北縣永
      和市○○路八十三號一樓開設，台北縣政府稅捐稽徵處中和分處於九十一年十
      一月七日受理設立登記，被告於同年十二月二日簽辦，十二月四日發文核定免
      用統一發票；至於「蘇莉斯ＳＰＡ會館」則係於九十一年十一月二十日申請營
      利事業登記證，九十一年十二月三日受理設立登記，被告於同年月十九日簽辦
      ，十二月二十日即核准免使用統一發票，有申請書、營業人設立登記查簽表、
      臺北縣政府營利事業登記核准通知書、臺北縣政府稅捐稽徵處中和分處函在卷
      （偵字第四九六一號偵查卷第四十六頁至第五十三頁）可稽，足見被告核定「
      超凡美容用品坊」、「蘇莉斯ＳＰＡ會館」准免使用統一發票之行為，係屬於
      其職務之行為，並無違背職務行為之可言。
  (五)、於本院更一審到庭執行職務之檢察官於審判期日論告時亦稱：「本來法律規定
      本案的二家商店根本免用統一發票，本案經鈞院查證，本案的商店也經稅務單
      位回函免用統一發票，但這是抽象的法律規定，但是商店原來登記的項目與實
      際營業的項目是否相同，被告有需要去現場查看，才知道是否免用統一發票的
      行業。請斟酌被告的犯行是否屬於職務上的行為。如果被告明知本案的商店是
      免用統一發票，而利用職務上的機會詐騙商店人員說需要使用統一發票而詐取
      財物，那就是屬於利用職務上的機會詐取財物罪犯行。我比較肯定被告沒有違
      背職務，因此請求變更起訴法條為利用職務上的機會詐取財物未遂罪。」等語
      （本院更一審卷第一五一頁），有審判筆錄在卷可證，益徵本件被告核定上開
      二商店准免使用統一發票之行為，係屬於其職務上之行為，並無違背職務行為
      之可言。
  (六)、證人李藍湘於九十二年二月二十五日接受調查局訊問時證稱：「甲○○在九十
      一年十二月中旬來我們公司現場查勘營業狀況，向我說明小規模營業人的查定
      課徵稅率百分之一，和一般使用發票戶的稅率百分之五當中的差別，我在閒談
      中告訴甲○○，我們公司當月份因為辦理促銷活動以信用卡方式消費的營業額
      達到三十多萬元，甲○○當場表示將和電腦登錄單位協調將我們公司當月營業
      額調整到二十萬元以下，讓我們公司可以繼續適用免用發票查定課徵的標準；
      九十二年二月十九日下午十三時三十分左右，甲○○再度到我們公司，當場以
      我們公司經營概況向我分析我們公司使用發票和不使用發票查課營業稅的差別
      ，並表示我們公司若使用發票可能每半年就會增加營利事業所得稅和委託記帳
      費用支出高達八萬多元，甲○○對我表示按行規需要收取前述金額的二分之一
      來打點電腦登錄人員協助規避，但體恤我們公司剛創業，所以本件他僅代表收
      三分之一的錢，就是二萬五千元轉交電腦登錄人員就可以免用統一發票的稅率
      ，並要我如果同意她的條件的話，就在九十二年二月二十七日上午十二點以前
      ，把錢放在信封內，併同我們公司原先要交給她的房屋租賃契約資料，拿到中
      和稽徵所內工作的櫃檯交給她」等語甚詳（詳見臺灣板橋地方法院檢察署九十
      二年度他字第六四二號偵查卷第七頁反面）；復於檢察官偵訊時證述：「我說
      我十二月份超過三十多萬營業額，她說要開發票，她有辦法不開，後來她說刷
      卡連線國稅局，她可以協調電作科降到二十萬，但不保證可以，她年後會給我
      答案。到九十二年二月十九日到我店中拿了一張紙條，向我說明開發票和不開
      發票的區別，如不開發票半年只要六千，開的話給會計記帳費用，可能要八萬
      元，她說有辦法可以幫我擺平，行情價是八萬的一半去擺平，她可以用三分之
      一去擺平打點稅捐單位，她是念我開店才三個月，只跟我收三分之一，二萬五
      千她說是代收」等語，並於原審訊問時具結後證述上情屬實。證人蔡宜芬於原
      審訊問時具結後證稱：伊有聽到被告來店內向店長李藍湘提到營業額超過，如
      果想要在核定額的範圍內，可以幫店長，伊親耳聽見被告對店長說「那個不是
      要給我，妳懂我的意思吧？」，因為店內是開放式的，該處有四張床，現場只
      有屏風沒有門阻隔，伊可以聽見她們的對談內容等情無誤，其並當庭繪製現場
      位置圖，以資佐證其當時所在位置確得以聽聞對話內容。而且證人蔡宜芬、楊
      雨沛及林素如均證述稱：店長李藍湘事後有說被告向她要求付二萬五千元，即
      可將公司營業額調至免用統一發票的稅率等情綦詳。斟諸被告與證人李藍湘間
      並無任何仇恨怨懟乙節，業據渠等二人陳明在卷，而誣告他人犯貪污罪者，應
      依刑法規定加重其刑至二分之一，貪污治罪條例第十六條第一項定有明文，則
      衡情證人李藍湘焉有甘冒誣告罪重責而虛構事實攀詞誣陷被告索賄之理？且證
      人李藍湘又有何需無中生有，杜撰上情轉述予其店員即蔡宜芬、楊雨沛及林素
      如知悉之必要？綜上，足認證人李藍湘所述實在。被告辯稱伊當時僅係為證人
      李藍湘解說營業稅之課稅標準，顯係避重就輕之詞，自不足信。惟因被告要求
      李藍湘賄賂之時間，是在九十一年十二月中旬，而被告係於同年十二月二日簽
      辦，十二月四日發文核定免用統一發票，已如前述，足徵被告上開要求賄賂之
      行為，係在發文核定免用統一發票之後，與前揭職務上核定行為並無因果關係
      至明。
  (七)、證人林癸妁於九十二年三月三日接受調查局人員詢問時陳稱：伊因接獲台北縣
      政府稅捐稽徵處中和分處函，通知伊補送營業上的證件，而得知被告係管區稅
      務員，於九十二年一月七日前後之某日，被告到伊店裡現場勘查，提及如果使
      用統一發票，以百分之五稅率計算營業稅，而如核定為免用統一發票，就可以
      用百分之一的稅率，每個月只繳二千元的營業稅，並當場用鉛筆計算其稅率不
      同，表示如果給她五萬元，就可以讓該店核定為免用統一發票，在伊苦苦哀求
      下，被告同意就她自己的部分不拿，但還是需要三萬六千元向上面的人交代，
      後來在九十二年一月底時，伊在店樓下遇見被告，被告表示最晚在二月中旬前
      將三萬六千元放在信封袋中，包在營利事業登記證影本內，拿到被告辦公室給
      被告，被告會把免用統一發票貼紙給她等語（見同署九十二年度偵字第四九六
      一號偵查卷第四、五頁）。復於檢察官偵訊時具結後證稱：被告來店勘查時，
      說伊店的規模很大，照法交很多的稅，在紙上寫五萬元，說只這些錢就幫我擺
      平，並說以後每月只要交二千元，那時伊還不懂，後來被告在五萬元上一直圈
      一直圈後，伊才明白，伊與被告殺價，被告表示伊的部分就不要拿了，但三萬
      六千是底限，再殺下去對上面沒法交待，後來約定一月過年前給被告，但伊籌
      不出錢等情；復於原審訊問時除對於其究竟與被告對賄款殺價至多少元乙節已
      不復記憶，及如何包裝賄款乙節前後不一致外，其餘證述情節均係與警詢及偵
      查時相同。衡諸一般人的記憶有時而窮者，隨著事發時間經過，對於部分細節
      即不復清楚記憶，而且一般人於描述發生經過時所用字句及語氣，亦不可能如
      錄音帶播放般完全相同，此乃情理之常。故證人林癸妁自始對於被告要求賄賂
      原委之基本重要情節均證述一致，縱使其部分證詞細節前後不符，仍非全部均
      為不可採信。參以被告與證人林癸妁亦均陳稱渠等間並無何嫌隙糾紛，則證人
      林癸妁自無虛構事實以誣陷被告之動機及可能。被告雖另辯稱：伊係寫「５」
      在紙上，然後在５上頭用筆圈起來，所指的是稅率百分之五的意思，證人林癸
      妁可能誤會伊用意云云，然證人林癸妁於原審當庭即進一步明白證述稱：被告
      在店內所書寫的數字為「５００００」，此與百分之五相差很多的，被告確實
      有寫「百分之五」及「百分之十」，而且也跟伊解釋，但是被告也有寫「５０
      ０００」等情無訛；而任何一位受過國民教育的國民，對於數字「５」與「５
      ００００」間之差別，焉有不懂辨明之理，被告此部分辯解，與常理有悖，無
      足採信，益徵證人林癸妁前揭證述情節之真實性。再者，在被告辦公桌上所扣
      得之桌曆，詳細記載「蘇莉斯這禮拜來（給貼紙）92.1.1每月2000」等字，
      其中「」之符號正與證人林癸妁前揭所證述之「三萬六千元賄款金額」之意
      相吻合，被告為上開文字記載，焉有不啟人疑竇。雖被告又狡稱：桌曆上所載
      「」是表示三、六、九、十二月份季繳營業稅，而只寫三六以代表云云，然
      而被告係負責營業稅業務之稅務員，營業稅為被告例行性應處理的事務，則營
      業稅乃季繳乙事，對被告而言實屬日常必備且已知的基本常識，焉有特別紀錄
      於行事曆上之理？被告前開辯解，實乃欲蓋彌彰，洵無足採，是以被告確實有
      向林癸妁要求賄賂至明。惟因被告要求林癸妁賄賂之時間，是在九十二年一月
      上旬，而被告係於九十一年十二月十九日簽辦，同年十二月二十日即核准免使
      用統一發票，已如前述，足徵被告上開要求賄賂之行為，係在核准免使用統一
      發票之後，與前揭職務上之行為並無因果關係至明。
  (八)、綜上各節可知，被告甲○○並無違背職務上之行為，被告雖有向李藍湘、林癸
      妁要求賄賂之行為，惟與其職務無關，是以尚難據此而認被告有起訴書所指「
      依據法令從事公務之人員違背職務之行為收賄罪」之犯行。
六、此外，復查無其他積極證據足證被告甲○○確有起訴書所指之「依據法令從事公
    務之人員違背職務收賄」之犯行，自不能以推測或擬制之方法，以為裁判之基礎
    而認定被告犯罪。既不能證明被告甲○○犯上開罪行，自應為被告甲○○無罪之
    諭知。原審未察，逕對被告論罪科刑，自有未合。
七、被告甲○○上訴意旨，否認犯罪，而指摘原判決不當，為有理由，自應由本院將
    原判決撤銷，改為被告無罪之諭知。
八、至於被告之行為是否該當於本院更一審執行職務之檢察官所指「利用職務上之機
    會詐取財物罪」，非起訴效力所及，本院不得審判宜由檢察官另行偵查處理。
據上論斷，應依刑事訴訟法第三百六十九條第一項前段、第三百六十四條、第三百零
一條第一項，判決如主文。
本案經檢察官施慶堂到庭執行職務。
中　　　華　　　民　　　國　　九十三　　年　　　十　　　月　　二十一　　日
                              臺灣高等法院刑事第二庭
                                  審判長法  官  蔡　長　溪
                                        法  官  楊　貴　志
                                        法  官  林　俊　益
右正本證明與原本無異。
檢察官如不服本判決，應於收受送達後十日內向本院提出上訴書狀，其未敘述上訴之
理由者並得於提起上訴後十日內向本院補提理由書。
                                        書記官　陳　明　琴
中　　　華　　　民　　　國　　九十三　　年　　　十　　　月　　二十二　　日
